臺灣苗栗地方法院民事小額判決  
111年度苗小字第400號
原      告  祭祀公業法人苗栗縣賴德祥

法定代理人  賴金昌  
訴訟代理人  賴金明  
            賴明昌  
被      告  苗栗縣西湖鄉農會

法定代理人  李朝國  
訴訟代理人  湯淑貞  

            郭建志  
上列當事人間請求返還不當得利事件，本院於民國111年11月29
日言詞辯論終結，判決如下：
    主  文
被告應給付原告新臺幣12,331元。
原告其餘之訴駁回。
訴訟費用新臺幣19,050元，由被告負擔新臺幣191元，餘由原告
  負擔；原告應給付被告訴訟費用差額新臺幣9,409元。
本判決原告勝訴部分得假執行；但被告如以新臺幣12,331元為
  原告預供擔保後，得免為假執行。
    事實及理由
一、原告主張：原告原將苗栗縣○○鄉○○○段○○○○○○○○○○○00000地
    號土地（下稱系爭土地）中面積1,165平方公尺出租被告，
    然於民國110年8月間發現被告實際占用面積較租用面積增加
    190平方公尺，爰依民法第179條規定請求被告給付自106年1
    月1日起至110年12月31日止相當於租金之不當得利新臺幣（
    下同）51,300元（計算式：190平方公尺×900元×6%×5年）；
    另兩造業於110年12月7日重新簽署土地租賃契約書（下稱系
    爭租約），約定被告租用系爭土地中1,355平方公尺，第3條
    約定租金以原告管理委員會決議或每年依當期公告現值之總
    額年息6%計算，經原告於同年月13日通知被告租金以當期公
    告現值之總額年息7%計算，然被告僅於111年1月3日給付當
    期公告現值之總額年息6%計算之租金73,983元，爰依系爭租
    約第3條約定，請求被告給付未付之當期公告現值之總額年
    息1%租金12,331元（計算式：1,355平方公尺×910元×1%）；
    且應償還裁判費1,000元等語。並聲明：被告應給付原告64,
    631元。
二、被告則以：被告並無增加占用190平方公尺，而無不當得利
    ；又系爭租約明訂租金以當期公告現值之總額年息6%計算，
    原告通知變更為7%而由其單方依決議任意變更，顯然欠缺契
    約公平性等語，資為抗辯。並聲明：原告之訴駁回。
三、兩造協議簡化爭點如下（本院卷第133至134頁）：
  ㈠不爭執事項
  ⒈原告原名祭祀公業賴德祥嘗（本院卷第115頁），其後因祭祀
    公業條例公布施行，而於99年7月21日設立登記更名為「祭
    祀公業法人苗栗縣賴德祥」，現管理人為賴金昌（本院卷第
    31頁）。
  ⒉分割前577地號（重測前：五湖段346-2地號）為原告單獨所
    有，嗣於110年11月18日分割出577-1地號土地，分割後577 
    、577-1地號土地登記面積分別為4,885、2,500平方公尺（
    本院卷第85至93頁），上開土地公告土地現值自104年1 月
    起至110年1月均為每平方公尺900元、111年1月起為每平方
    公尺910元。
  ⒊兩造前於79年10月間簽署土地租賃契約，由被告向原告承租
    五湖段346-2地號土地面積1,165平方公尺，租期自79年1月1
    日起至80年12月30日止共2年，租期屆滿未經更換新約時，
    該約仍繼續有效，租金以不超出公告地價乘以使用面積總額
    之6%為限（本院卷第115頁）；其後兩造於104年12月31日簽
    立土地租賃契約，約定由被告向原告承租五湖段346-2地號
    土地面積1,165平方公尺，租期自105年1月1日起至108年12
    月31日止共4年，租金每年依當期公告現值之總額年息6%計
    算（本院卷第21頁），其後兩造以原承租條件默示更新租約
    至110年12月31日止；兩造又於110年12月7日簽立系爭租約
    ，約定由被告向原告承租系爭土地面積1,355平方公尺，租
    期自111年1月1日起至114年12月31日止共4年，另租金以管
    理委員會決議或每年依當期公告現值之總額年息6%計算，每
    年1月30日前繳納，逾期每月酌收租金10%滯納金，可累計（
    本院卷第19頁）。
  ⒋被告有依系爭租約於111年1月3日給付111年以6%計算之租金7
    3,983元（本院卷第99頁）；另106年1月1日起至110年12月3
    1日止共計5年。
  ㈡爭執事項
  ⒈被告於106年1月1日起至110年12月31日止，占用系爭土地之
    實際面積為何？扣除承租面積1,165平方公尺後，是否有無
    權占用之情形？原告依民法第179條規定，請求被告給付上
    開期間相當於租金之不當得利51,300元，有無理由？
  ⒉兩造於111年約定之租金總額為何？原告依系爭租約約定請求
    被告給付扣除73,983元之剩餘租金12,331元，有無理由？
四、本院之判斷：
　㈠爭點一：
　⒈按當事人主張有利於己之事實者，就其事實有舉證之責任（
    民事訴訟法第277條本文）。則原告主張被告有自106年1月1
    日起至110年12月31日止，除租用之系爭土地面積1,165平方
    公尺外，另占用系爭土地面積190平方公尺乙情，既為被告
    所否認（本院卷第111頁），原告即應就該有利於己之事實
    ，負舉證之責。
　⒉然經本院整理爭點並曉諭原告為證據調查之聲請後，原告並
    未聲請調查證據（本院卷第135頁），且本院依被告請求至
    現場履勘並囑託地政機關測繪後，原告主張被告占用系爭土
    地部分合計1081.29平方公尺（本院卷第247頁苗栗縣銅鑼地
    政事務所111年10月土地複丈成果圖），難認被告除承租之
    系爭土地面積1,165平方公尺外，有何另占用190平方公尺之
    情事，自無何無法律上原因受有利益之可能；原告雖主張履
    勘當日大雨滂沱，被告指界之人、位置、方式不同，量測點
    未採納原告建議，而就測繪結果有異議等語（本院卷第275
    頁），然本院現場履勘係就原告主張被告占用之系爭土地上
    之地上物A建物、B水泥鋪面為測量，原告並表示就A建物旁
    鋪設地磚、種有樹木及供停車位置均不主張為被告占用等語
    （本院卷第154至155頁勘驗筆錄），並無未採納原告建議之
    情事，難認上開測繪結果有何原告所指不當之處。綜上，原
    告依民法第179條規定，請求被告給付自106年1月1日起至11
    0年12月31日止相當於租金之不當得利51,300元，即屬無據
    ，應予駁回。
　㈡爭點二：
　⒈依不爭執事項⒊，兩造就租用系爭土地面積1,355平方公尺自1
    11年起約定租金以原告管理委員會決議，或依當期公告現值
    之總額年息6%計算，並應於同年1月30日前繳納（即系爭租
    約第3條約定）。而原告租賃小組管理人聯席會議業於110年
    12月11日表決通過「考量通貨膨脹自111年起將逐年調高租
    金收費標準，每年1%以上含農會，依公告地價或公告現值」
    之提案（本院卷第187頁），該決議並經原告管理人聯席會
    議議決通過（本院卷第185頁），從而兩造既不爭執原告訴
    訟代理人賴明昌有於110年12月13日致電被告訴訟代理人湯
    淑貞告知調整租金為公告現值總額年息7%乙情（本院卷第27
    2至273頁），故依系爭租約約定，兩造就租用系爭土地面積
    1,355平方公尺於11年度之租金，應以原告決議之以當期公
    告現值之總額年息7%計算。被告雖抗辯如上，然基於私法自
    治、契約自由原則，兩造於系爭租約約定之租金計算標準明
    確，且未逾越土地法所定法定租金限額，難認有何違反公平
    性問題，故被告所辯，礙難採納。
　⒉則依不爭執事項⒉，系爭土地於111年1月起公告土地現值為每
    平方公尺910元，故被告應繳納111年度之租金為86,314元（
    計算式：1,355平方公尺×910元×7%≒86,314元，小數點後4捨
    5入），扣除不爭執事項⒋被告業已繳納之73,983元，被告仍
    積欠12,331元未給付，故原告依系爭租約第3條約定，請求
    被告給付12,331元，自屬有據，應予准許。
五、本件事證已臻明確，兩造其餘攻擊防禦方法及所提證據經審
    酌後，於判決結果不生影響，爰不逐一論駁，附此敘明。
六、本件依民事訴訟法第436條之20規定，就原告勝訴部分應依
    職權宣告假執行，併依同法第436條之23準用第436條第2項
    、第392條第2項規定，依職權宣告被告如預供相當之擔保，
    得免為假執行。
七、另依同法第436條之19第1項規定，確定本件訴訟費用額為原
    告預納之第一審裁判費1,000元、測量費用8,450元，及被告
    預納之測量費用9,600元（本院卷第189、261頁），並依同
    法第79、93條規定，就裁判費諭知由原告、被告按勝敗比例
    分別負擔809元、109元，而就測量費用共計18,050元諭知由
    該部分敗訴之原告負擔，經互為抵銷後，確定原告應給付被
    告訴訟費用差額為9,409元（計算式：9,600元－191元），故
    原告就此請求被告給付1,000元，即屬無據，亦應駁回。
中　　華　　民　　國　　111 　年　　11　　月　　30　　日
                  苗栗簡易庭  法  官  劉奕榔
以上正本係照原本作成。
如不服本判決，應於判決送達後20日內，以判決違背法令為理由
，向本院提出上訴狀並表明上訴理由，及須按他造當事人之人數
附繕本。如委任律師提起上訴者，應一併繳納上訴審裁判費。
上訴理由應表明：
  一、原判決所違背之法令及其具體內容，
  二、依訴訟資料可認為原判決有違背法令之具體事實。
如未表明上訴理由者，應於上訴後20日內向本院提出上訴理由。
當事人如對本件訴訟內容有所疑義，得聲請閱卷。
中　　華　　民　　國　　111 　年　　11　　月　　30　　日
                          書記官　郭娜羽